臺灣高等法院刑事判決
109年度上訴字第4532號
上  訴  人  臺灣桃園地方檢察署檢察官
被      告  詹盛烘



                    （現另案於法務部○○○○○○○○○○○執行中）
上列上訴人因被告違反毒品危害防制條例案件，不服臺灣桃園地
方法院109年度審訴字第714號、第1650號，中華民國109年10月1
5日第一審判決（起訴案號：臺灣桃園地方檢察署108年度毒偵字
第6125號、109年度毒偵字第2810號），提起上訴，本院判決如
下：
    主  文
上訴駁回。
    理  由
一、公訴意旨略以：被告甲○○基於施用第一級、第二級毒品之犯
    意，㈠於民國108年7月24日晚間8時許為警採尿起回溯26、12
    0小時內某時，在臺灣地區不詳地點，以不詳方式，施用第
    一級毒品海洛因、第二級毒品甲基安非他命各1次；㈡於109
    年4月22日下午3時許，在其位於桃園市○鎮區○○路0段000巷0
    弄00○0號之住處房間內，以將海洛因及甲基安非他命置入玻
    璃球燒烤吸食其煙霧方式，同時施用第一級毒品海洛因及第
    二級毒品甲基安非他命1次。因認被告涉犯毒品危害防制條
    例第10條第1項及同條第2項施用第一級毒品、施用第二級毒
    品罪嫌。
二、按起訴之程式違背規定者，應諭知不受理之判決，並得不經
    言詞辯論為之，刑事訴訟法第303條第1款、第307條分別定
    有明文。而施用第一、二級毒品為犯罪行為，毒品危害防制
    條例第10條設有處罰規定。故施用第一、二級毒品者，本應
    科以刑罰。惟基於刑事政策，對合於一定條件之施用者，則
    依同條例第20條之規定，施以觀察、勒戒及強制戒治之保安
    處分。又109年1月15日修正公布、同年7月15日施行之毒品
    危害防制條例第20條第3項規定，犯第10條之罪於觀察、勒
    戒或強制戒治執行完畢釋放後，3年後再犯第10條之罪者，
    適用本條前2項之規定。上開所謂「3年後再犯」，只要本次
    再犯（不論修正施行前、後）距最近1次觀察、勒戒或強制
    戒治執行完畢釋放，已逾3年者，即該當之，不因其間有無
    犯第10條之罪經起訴、判刑或執行而受影響（最高法院109
    年度台上大字第3826號裁定可參）。　
三、查被告前於88年間，因施用毒品案件，經臺灣雲林地方法院以88年度毒聲字第1624號裁定送觀察、勒戒後，認有繼續施用毒品之傾向，再經同法院以89年度毒聲字第193號裁定令入戒治處所施以強制戒治，於89年7月14日經同法院以89年度毒聲字第830號裁定停止戒治釋放出所，所餘期間付保護管束，嗣因經同法院以89年度毒聲字第1374號裁定撤銷原處分，再令其入戒治處所，續予執行剩餘之強制戒治期間，而於90年7月13日執行完畢釋放出所，並經臺灣雲林地方檢察署檢察官以90年度戒毒偵字第104號為不起訴處分確定。復於91年間，因施用毒品案件，經臺灣桃園地方檢察署檢察官以91年度毒偵字第631號聲請強制戒治並聲請簡易判決處刑，戒治部分經臺灣桃園地方法院以91年度毒聲字第663號裁定令入戒治處所施以強制戒治，嗣經同法院以91年度毒聲字第3079號裁定停止戒治，於91年11月20日釋放出所，所餘期間付保護管束，餘92年3月1日保護管束期滿執行完畢，其後迄今未再有其他法院裁定命觀察、勒戒、強制戒治或附命戒癮治療之緩起訴處分等情，有本院被告前案紀錄表及在監在押全國紀錄表可佐。因此，被告於108年7月24日、109年4月22日再犯本案施用第一級、第二級毒品之犯行，顯距其最近1次因施用毒品，而經法院命入戒治處所施以強制戒治執行完畢，已逾3年，依前述規定及說明，本案即應再予觀察、勒戒或強制戒治，或經由檢察官為附命完成戒癮治療之緩起訴處分。　　
四、駁回上訴之理由：
　㈠原審同此認定，以被告前因施用毒品案件，經強制戒治執行
    完畢，3年後再犯本件施用毒品犯行（原審漏載第二次強制
    戒治紀錄，惟無關宏旨，僅予補充），與修正後同條例第23
    條第2項「3年後再犯」之規定相符，依同條例第35條之1第2
    款前段規定，應適用修正後之規定，而認檢察官於本件之起
    訴程序違背規定，應不經言詞辯論，為公訴不受理之判決，
    核無不合。　
　㈡檢察官上訴意旨略以：依109年7月15日施行之新修正毒品危
    害防制條例第20條第3項規定，僅將「5年後再犯」修正為「
    3年後再犯」，則本件被告所犯施用第一、二級毒品罪，是
    否應予起訴抑或聲請保安處分，應以過往實務就「5年後再
    犯」之解釋與說明適用，亦即僅需最近一次觀察、勒戒或強
    制戒治執行完畢後，3年內再犯施用第一、二級毒品案件經
    法院判處罪刑確定者，其後再有同此施用案件，縱距最後一
    次觀察、勒戒或強制戒治執行完畢已逾3年，仍不適用聲請
    觀察、勒戒、強制戒治或附命戒癮治療之緩起訴處分規定，
    而應逕予提起公訴；另依修正後同條例第35條之1立法理由
    ，縱任本案起訴程序違背規定，亦應逕為觀察勒戒裁定，原
    審逕以檢察官起訴不合法定程式，為不受理判決，應有違誤
    等語。
  ㈢然查：
　　⒈揆諸前開最高法院109年度台上大字第3826號裁定意旨，所
      謂「3年後再犯」，要與過往實務上就「5年後再犯」之說
      明與適用不同，只要本次再犯（不論修正施行前、後）距
      最近1次觀察、勒戒或強制戒治執行完畢釋放，已逾3年者
      ，即該當之，不因其間有無犯第10條之罪經起訴、判刑或
      執行而受影響。是檢察官執過往實務見解，解釋修正後之
      現行法令，指摘原審，難認有理。
　　⒉再者，本次修正後之毒品危害防制條例第35條之1第2款固
      然規定：「審判中之案件，由法院或少年法院（地方法院
      少年法庭）依修正後規定處理；依修正後規定應為不起訴
      處分或不付審理之裁定者，法院或少年法院（地方法院少
      年法庭）應為免刑之判決或不付審理之裁定」，本款之立
      法並說明：「若該等案件於修正施行前已繫屬於法院或少
      年法院（地方法院少年法庭）者，為求程序之經濟，法院
      或少年法院（地方法院少年法庭）應依修正施行後之規定
      處理，即應依職權為觀察、勒戒或強制戒治之裁定」等語
      ，似欲透過立法說明由法院逕依職權裁定觀察、勒戒或強
      制戒治，以替代第20條第1項、第2項所定應由檢察官提出
      觀察、勒戒或強制戒治之聲請。然此立法說明業已逾越毒
      品條例第35條之1第2款後段之明文範疇，違反法律保留原
      則，且基於尊重檢察官之裁量權，並保障施用毒品者能獲
      得妥適並完善治療或其他有利戒毒途徑處遇之機會，本於
      合憲性之解釋原則，自應由檢察官視個案情形為適當之裁
      量權行使，當不能僅「為求程序之經濟」即可便宜行事，
      此除紊亂法院與檢察官之體制、權責之外，亦剝奪審判中
      被告於本次修正後接受適當處遇之機會，不無差別待遇而
      有違憲法平等原則之虞。故上揭立法說明一律要求法院應
      依職權裁定觀察、勒戒或強制戒治，法無明文外，且有違
      憲法平等原則之虞，自不能作為適用本款之適法指引。
　　⒊承前所述，本次毒品條例修正施行前，檢察官已起訴繫屬
      於法院之施用毒品案件，依毒品條例第35條之1第2款前段
      規定，應逕依修正後規定處理。倘符合上揭「3年後再犯
      」之情形者，依本次修正後之毒品條例第20條第3項、現
      行第24條等規定，即應由檢察官基於一次性之整體規劃而
      重啟治療處遇程序，視個案情形，是否適合「觀察、勒戒
      或強制戒治」或給予「附命完成戒癮治療緩起訴處分」之
      機會，自不得追訴處罰；而因有上開法律規定與實務見解
      改變之情事變更事由，檢察官前所為之起訴程序即屬違背
      規定，法院自應諭知不受理之判決（最高法院109年度台
      上字第3826號判決意旨參照）。
　㈣綜上所述，原審依刑事訴訟法第303條第1款、第307條規定逕為公訴不受理之判決，核無違誤。檢察官上訴執陳前詞指摘原判決諭知公訴不受理有適用法律之違誤，為無理由，應予駁回，並不經言詞辯論為之。　
據上論斷，應依刑事訴訟法第368條、第372條，判決如主文。　
本案經檢察官李承陶、吳宗憲提起公訴，檢察官周芝君提起上訴
。
中　　華　　民　　國　　109 　年　　12　　月　　18　　日
　                刑事第二十一庭審判長法　官　許宗和
  　                                  法　官　黃惠敏
　                                    法　官　黃玉婷
以上正本證明與原本無異。
如不服本判決，應於收受送達後20日內向本院提出上訴書狀，其
未敘述上訴之理由者並得於提起上訴後20日內向本院補提理由書
（均須按他造當事人之人數附繕本）「切勿逕送上級法院」。
                                      書記官  傅國軒
中　　華　　民　　國　　109 　年　　12　　月　　21　　日